【裁判字號】    92,台上,2042
【裁判日期】    920416
【裁判案由】    盜匪
【裁判全文】
最高法院刑事判決                              九十二年度台上字第二○四二號
    上  訴  人  甲○○
右上訴人因盜匪案件，不服台灣高等法院中華民國八十九年十一月二十二日第二審判
決（八十九年度上訴字第三一四一號，起訴案號：台灣桃園地方法院檢察署八十八年
度偵字第七四０二號），提起上訴，本院判決如左：
    主  文
原判決撤銷，發回台灣高等法院。
    理  由
本件原判決認定上訴人甲○○曾於民國七十八年間及八十四年間，因盜匪及違反槍砲
彈藥刀械管制條例等案件，經法院分別判處罪刑確定並入監執行，而於執行中前後二
度經假釋出監（不構成累犯）。上訴人得知友人王岱芷頗有錢財，竟與不詳姓名之綽
號「小邱」、「小江」、「白剛」及另一男子等共五位成年男子，共同意圖為自己不
法所有，並基於犯意之聯絡，於八十八年一月十日晚間十時許，至桃園縣蘆竹鄉○○
路二十五號大樓樓下附近埋伏等候，於翌（十一）日凌晨零時許，見王岱芷與其友人
林成祖（綽號小五）等二人返回時，上訴人與「小邱」二人即上前向王岱芷打招呼，
四人並一同搭電梯至該大樓二十樓之八王岱芷之租屋處，隨後林成祖又去接王岱芷之
友人王紀利（綽號「阿利」）到王岱芷之租屋處，「小邱」與王岱芷旋起爭執，「小
邱」即以行動電話通知在樓下守候之「小江」、「白剛」及另一不詳姓名之成年男子
等三人上樓敲門，上訴人即表示是他的朋友並前去應門讓該三人進入屋內，「小江」
等三人入屋後隨即作勢掏槍，「小邱」見同夥入內，立即取出自己預藏之不具殺傷力
之槍枝一把，頂著王岱芷的頭並喝令王岱芷、林成祖及王紀利等人不要動，再由「小
江」、「白剛」及另一不詳姓名之成年男子等三人以王岱芷屋內之電線將王岱芷、林
成祖、王紀利綑綁住，致使王岱芷、林成祖、王紀利不能抗拒，再推由「小邱」、「
小江」、「白剛」及另一不詳姓名之成年男子共同搜括強取王岱芷、林成祖、王紀利
等人身上及王岱芷屋內之財物，計王岱芷被強取勞力士女用手錶一個、鑽戒三個、血
玉一個、行動電話手機五支（有諾其亞三支、小海豚全新一支、摩托羅拉一支）、電
話卡0000000000、0000000000號兩片、懸掛車牌號碼Ｐ七∣九
七一一號之綽號「阿明」所有汽車鑰匙一付、現金新台幣（下同）三萬五千元、第一
級毒品海洛因二兩半、第二級毒品安非他命十六兩、汽車駕照一枚；林成祖被強取黃
金項鍊一條（重三兩多）；王紀利則因身上沒有被搜到重大財物而未得逞。上訴人與
「小邱」等五人強取王岱芷、林成祖之財物得手後，「小邱」又喝令王岱芷說出上開
汽車鑰匙所使用之自用小客車停放在何處，經王岱芷告知該車停放在該大樓地下室三
樓後，由「小江」及「白剛」留在現場看管王岱芷與林成祖，「小邱」則持上開槍枝
與上訴人及另一不詳姓名之成年男子共同押著王紀利至該大樓地下室三樓，再強取上
開小客車一部，得手後，「小邱」與上訴人及另一不詳姓名之成年男子等三人旋駕駛
該車逃離現場，該車即交由上訴人使用。約一小時後，「小邱」再以電話通知「小江
」及「白剛」將王岱芷鬆綁，「小江」及「白剛」並於用抹布擦拭指紋後離去。嗣於
同年二月三日晚間九時許，上訴人駕駛上開自用小客車行經桃園縣桃園市○○街與泰
昌二街口時為警查獲，始經警循線查知上情等情。因而撤銷第一審不當之科刑判決，
改判仍論處上訴人以共同意圖為自己不法所有，以強暴、脅迫致使不能抗拒而取他人
之物罪刑，固非無見。
惟查：(一)、上訴人本件所犯攜帶槍枝，結夥三人以上強盜他人財物行為後，懲治盜匪
條例及刑法第三百三十條第一項之加重強盜罪，分別經總統於九十一年一月三十日明
令公布廢止及修正，並自同年二月一日生效，而在懲治盜匪條例未公布廢止生效前，
因該條例為刑法之特別法，依特別法優於普通法之法律適用原則，自無適用相關修正
前刑法第三百三十條第一項加重強盜罪之餘地，但懲治盜匪條例之廢止與刑法第三百
三十條第一項加重強盜罪之修正，係同時公布生效，立法目的在以修正後之刑法第三
百三十條第一項加重強盜罪取代相關之懲治盜匪條例第五條第一項第一款之盜匪罪規
定，以避免修正前之刑法第三百三十條第一項發生中間法之效力，故懲治盜匪條例雖
曰廢止，然因其廢止前後均有刑罰規定，仍屬刑法第二條第一項之行為後法律之變更
，且修正後刑法第三百三十條第一項加重強盜罪之法定刑為處七年以上有期徒刑，較
之懲治盜匪條例第五條第一項第一款之盜匪罪其法定刑為處無期徒刑或七年以上有期
徒刑，有利於上訴人，原審未及依刑法第二條第一項規定比較該二法律，而適用較有
利之修正後刑法第三百三十條第一項規定對上訴人論科，自有未當。(二)、上訴人始終
否認有強盜犯行，辯稱：因「小邱」於八十八年一月八日打行動電話要伊當晚約王岱
芷在中壢市某保齡球館與之見面，嗣其二人見面後談及「小邱」要拿回其之前因借錢
而交予王岱芷之一把手槍，因王岱芷已將該槍轉賣予朋友，一時無法拿回，乃拜託伊
向「小邱」講情給她一天時間取回槍枝，雙方乃約定隔晚再取槍，但因八十八年一月
九日晚上，伊ＣＡＬＬ王岱芷均未回機，故當晚十時許，「小邱」及其友人即押著伊
，要伊帶他們到王岱芷住處洽談還槍事宜，後因王岱芷表示槍不在她那裡，致使「小
邱」不滿才與他之手下強盜王岱芷等人之財物等語（見他字第五０三號偵查卷第八頁
反面、第九頁；偵字第七四０二號偵查卷第八頁正、反面；第一審卷第三十三頁反面
、第三十四頁正、反面；原審卷第三十一頁、第三十二頁）。而原判決亦根據王岱芷
、林成祖之供述，而認定於案發當晚，係上訴人、「小邱」等人先在王岱芷租屋處樓
下等候，見王岱芷、林成祖返家，渠等即與王岱芷、林成祖一同搭乘電梯至該大樓王
岱芷之租屋處，隨後林成祖又外出接王紀利到王岱芷之租屋處，嗣「小邱」並與王岱
芷起爭執，「小邱」才以行動電話通知在樓下等候之「小江」、「白剛」及另一不詳
姓名之成年男子上樓，旋「小邱」等人才著手強盜王岱芷等人之財物，其間上訴人並
無強盜之行為等情（見原判決第二頁第五行以下、第七頁第五行以下）。則苟上訴人
及「小邱」等人初即意在強盜王岱芷之財物，則於渠等見王岱芷、林成祖返家時，為
何不即由渠等五人將王岱芷、林成祖押回王岱芷租屋處逕行強盜財物，而只由上訴人
及「小邱」與王岱芷、林成祖一同搭乘電梯至王岱芷租屋處，而留其他三人在該址樓
下等候？而上訴人及「小邱」至王岱芷租屋處後，於林成祖又外出接王紀利時，為何
不乘王岱芷單獨在家之際，即著手強盜財物？且「小邱」與王岱芷何故會發生爭執？
以上諸端皆攸關上訴人前開所辯是否為真，原判決並未予查明，復未說明上訴人前開
所辯不可採之理由；另對被強盜之財物為何乙節，王岱芷於八十八年一月二十五日應
警局調查時雖陳稱：「我是於八十八年一月十日二十二時多與友人『阿力（利）』、
『小五』……共同為五名男子……洗劫我的勞力士手錶（半紅）乙只、鑽戒三個、血
玉一個、手機五支（有諾其亞三支、小海豚全新一支、摩托羅拉一支）、電話卡00
00000000、0000000000號兩片、日產汽車車號Ｐ七∣九七一一號
三千ＣＣ一輛、現金三萬五千元、海洛因二兩半、安非他命十六兩、汽車駕照一枚」
等語（見他字第五０三號偵查卷第三頁反面、第四頁），但其於八十八年二月二十二
日在警局偵訊時則稱：「甲○○……綽號叫『小邱』、『白剛』等人……就開始搜括
我屋內之財物，我的行動電話貳支、鑽戒三枚（共壹克拉多）、古玉乙塊（圓狀……
價值不斐）、勞力士女用手錶乙支（錶有碎鑽）、現金約新台幣伍萬元、安非他命數
包」等語（見偵字第七四０二號偵查卷第十三頁正、反面），另其嗣於第一審調查時
又稱：「（被搜括何物？）如警訊中所述，海洛因有三小包，並不是二兩半」等語（
見第一審卷第五十二頁），前後供述並不一致，原判決未予究明其前開所述何者為真
，即逕採王岱芷於八十八年一月二十五日在警局之指述為認定事實之依據（見原判決
第二頁倒數第二行以下、第四頁倒數第二行以下），自嫌速斷，並均有應於審判期日
調查之證據而未予調查及判決理由不備之違法。上訴意旨指摘原判決不當，非全無理
由，應認原判決有撤銷發回更審之原因。
據上論結，應依刑事訴訟法第三百九十七條、第四百零一條，判決如主文。
中      華      民      國    九十二    年      四      月     十六     日
                              最高法院刑事第九庭
                                  審判長法官  陳  炳  煌
                                        法官  陳  正  庸
                                        法官  韓  金  秀
                                        法官  吳  信  銘
                                        法官  徐  文  亮
      右正本證明與原本無異
                                              書  記  官
中      華      民      國    九十二    年      四      月    二十四    日


司法院資訊處製作；財團法人民間司法改革基金會備份。
